臺灣臺中地方法院民事判決　100年度訴字第834號
原　　　告　林雅文
　　　　　　林如宜
　　　　　　林曉娣
　　　　　　林彩曙
　　　　　　林怡婷
　　　　　　林淑靜
共　　　同
訴訟代理人　石娟娟律師
被　　　告　游青煌
訴訟代理人　邢建緯律師
上列當事人間所有權移轉登記事件，本院於100年7月13日言詞辯
論終結，判決如下：
    主    文
被告應將其所有如附表所示編號一至編號八之土地所有權，移轉
登記應有部分二分之一予原告林雅文、林如宜、林曉娣、林彩曙
、林怡婷、林淑靜等六人公同共有。
訴訟費用由被告負擔。
    事實及理由
壹、原告主張：
一、緣原告林雅文、林如宜、林曉娣、林彩曙、林怡婷、林淑靜
    等六人為林萬順之女兒，係林萬順之法定繼承人，被告與原
    告之父親林萬順前於民國77年間，共同出資購買台中縣新社
    鄉○○○段下水底寮小段地號共計15筆土地，二人乃於77年
    6月16日簽立系爭切結書約定：「一：雙方同意右列土地15
    筆為共有土地，各持分1/2，但礙於法令無法登記持分共有
    ，現分別各別登記。二、日後有關此13筆（誤繕，應為15
    筆）土地之異動須由雙方同意後始可辦理手續。」。其後，
    雙方依約將其中8筆土地（附表編號1至編號8所示）以被告
    名義登記，其餘7筆土地以原告父親林萬順名義登記。上開
    15筆土地，雖經兩造同意互以借名之方式，個別登記在對造
    名下，然彼此間仍維持共有關係，並在共有之15筆土地上，
    各持分1/2。從而，附表所示編號1至編號8之系爭土地，雖
    以被告名義登記為所有權人，權利範圍為全部，然事實上，
    原告父親林萬順在系爭附表所示土地上，均擁有1/2持分權
    利，而該1/2持分權利係基於借名約定借用被告名義為登記
    無訛。
二、本件原告父親與被告間就共有之系爭附表土地上，各擁有
    1/2所有權，並有借名之合意及登記存在，而借名登記契約
    之性質，應類推適用民法委任關係終止、消滅之規定。今原
    告之父親林萬順已於98年10月逝世，揆之民法第550條第1項
    前段規定所示，兩造關於系爭土地上借名登記之委任關係依
    法已然消滅，從而，被告自應將系爭如附表所示編號1至編
    號8之土地所有權，權利範圍全部，移轉登記二分之一予林
    萬順之繼承人即原告公同共有。惟查，原告等六人以林萬順
    繼承人之身份，前於100年1月20日以存證信函通知被告並請
    其出面協商土地移轉事宜，竟遭被告拒絕，原告不得已只能
    提起本件訴訟。
三、綜上，本件原告父親與被告間就共有之系爭附表土地上之
    1/2持分，確有借名登記之約定存在，而原告等六人為林萬
    順之法定繼承人，爰基於借名登記契約消滅之法律關係提起
    本訴。
四、對被告抗辯之陳述：
(一)本件被告前曾向本院提出訴訟（93年度訴字第1871號），請
    求林萬順應給付金錢之損害賠償計新台幣（下同）160萬元
    ，該案法院判決林萬順應給付游青煌160萬元暨利息確定後
    ，被告即從本院91年度執卯字第43166號強制執行程序中取
    得拍賣土地之上開分配款在案。足證，93年度訴字第1871號
    損害賠償案中，林萬順對被告負有之債務係屬「金錢之債」
    無訛。復就當時被告取得前開勝訴確定判決後，確已獲得91
    年度執卯字第43166號強制執行程序拍賣林萬順土地之上開
    分配款項，益見，被告辯稱原告等六人之父親林萬順已將系
    爭8筆土地價額半數之利益與被告游青煌當初請求之損害賠
    償互相抵銷．．云云，並非實情。
(二)至93年度訴字第1871號訴訟中，原告林萬順之訴訟代理人雖
    於93年10月13日準備一狀，表示終止雙方借名登記而一度提
    出抵銷抗辯【嗣後兩造因無法達成合意，原告訴訟代理人便
    具狀捨棄抵銷抗辯】，惟，該抵銷抗辯是否合法成立？不僅
    未經法院調查審認，也未經法院實質裁判，此從判決理由中
    均未置一詞可證，且兩造因無法達成合意，故在言詞辯論中
    均未再提及抵銷之事，也未約定抵銷。況且，一方（借名者
    ）終止借名登記後，出名者（即被告游青煌）對借名之一方
    （即林萬順），依法應負有「移轉土地所有權登記」之債務
    。申言之，當時雙方所負之債務，一為金錢損害賠償之債務
    ，一為土地移轉登記之債務，二者之給付種類顯然不同，本
    不符合法定抵銷要件，當然不得互為抵銷。縱若訴訟上曾為
    抵銷抗辯，依前揭最高法院之判例所示，亦為法所不許，自
    不發生抵銷及債務消滅之效力。
(三)縱認當時林萬順有意將前開請求權轉換為金錢計價以之抵銷
    ，惟因雙方就鑑價方式未達成合意，也未經鑑價而作罷撤回
    ，從而，上開林萬順終止借名登記後之返還土地移轉登記請
    求權，並未遂行轉換為金錢計價之方式，更遑論可視為同種
    類債務以之抵銷！申言之，上開林萬順對於被告因終止借名
    登記關係所衍生之返還土地移轉登記請求權仍然存在，且由
    本院93年度訴字第1871號之判決內容可知，兩造確實未達成
    將雙方債務轉換為同種類金錢債務抵銷之合意，更無因此發
    生抵銷效力可言。
五、並聲明：如主文所示。
貳、被告則以：
一、案外人林萬順就前案所為抵銷抗辯，應已發生抵銷之效力。
  1.本件原告林雅文等六人之父親林萬順前於93年10月13日於台
    中地方法院93年度訴字第1871號損害賠償事件中，以終止系
    爭切結書所示借名登記為由，請求被告返還相當於不爭執事
    項中第（二）點所示地號土地價額半數之利益，以之與被告
    於上揭案件中請求之損害賠償數額相抵銷。
  2.次查，案外人林萬順於前案進行中有終止借名契約及請求被
    告返還土地價額半數之利益，暨與被告請求之損害賠償數額
    相抵銷之意思表示，而被告並於93年12月2日具狀同意案外
    人林萬順可以請求返還土地價額半數之利益，並同意案外人
    林萬順可與損害賠償之數額相抵銷，只是登記在被告名下土
    地之價值，尚需經過公正單位鑑定，準此，足見本件被告與
    案外人林萬順於前案中至少達成下述協議：
   (1)雙方借名登記契約終止。
   (2)案外人林萬順終止借名登記契約後，本可請求被告返還登
      記被告名下土地二分之一之權利，更改為上開土地價額半
      數之利益，此部分應屬「債之更改」。
   (3)雙方有就土地價額半數之利益與損害賠償之數額相抵銷之
      協議，此部分應屬「約定抵銷」。
  3.承上，被告與案外人林萬順既已達成互相抵銷之約定，則
    自然發生約定抵銷之效力，至於案外人林萬順與被告未能就
    鑑價方式達成合意，然因被告之損害賠償金額為574萬8000
    元已確定，且登記被告名下土地之價額亦屬客觀上可得確定
    ，故兩造即便未能就鑑價方式達成協議乙節，應不影響雙方
    「約定抵銷」之效力，從而，案外人林萬順於前案中是否撤
    回抵銷抗辯，亦屬案外人林萬順權利之行使，與「約定抵銷
    」之效力亦無關。
二、如未發生抵銷之效力，原告提起本件，是否有理由？
    若本院認為兩造不發生抵銷之效力，然因案外人林萬順於前
    案中業已終止借名登記契約且請求被告返還土地價額半數之
    利益，且上情亦為被告所不爭執及同意，故案外人林萬順之
    真意，應當已由請求被告移轉系爭八筆土地二分之一之權利
    ，更改為請求返還系爭八筆土地價額半數之利益，此部分法
    律關係應屬被告與案外人林萬順間「債之更改約定」，此由
    兩造當初在前案中有就系爭土地送請鑑定乙節，即可明瞭，
    而被告與案外人林萬順間既有上述債之更改之約定，則其繼
    承人之原告等六人自當受其約定之拘束，準此，原告訴請被
    告移轉系爭八筆土地之二分之一權利，自屬於法無據。
三、並聲明：原告之訴駁回。
參、本件經本院於100年6月10日會同兩造協商整理爭點結果，爭
    執與不爭執事項如下，並以之為言詞辯論基礎：
一、不爭執之事項：
(一)原告為林萬順之女兒，林萬順業已於98年10月21日死亡，原
    告6人為其繼承人，並未拋棄繼承。
(二)林萬順生前於77年6月16日與被告簽立系爭切結書，約定將
    共有(應有部分各1/2)之系爭台中縣新社鄉○○○段下水底
    寮小段第199-1、199-2、199-3、232-2、234、234-2、222-
    1、222-5等地號土地登記於被告名下，是林萬順與被告間就
    前揭土地有借名登記之法律關係存在。
(三)被告前於93年間曾對原告之父林萬順提起損害賠償之訴，以
    林萬順將系爭切結書所示共有(應有部分各1/2)登記於林萬
    順名下之台中縣新社鄉○○○段下水底寮小段第199-8、222
    、222-2、222-3、223、232、232-1等地號土地，未經被告
    同意持向銀行辦理抵押貸款，嗣因遲延繳納貸款，經銀行強
    制執行，由第三人拍定，認定林萬順違反原證2所示借名登
    記契約，且業已給付不能為由請求損害賠償，嗣經本院以93
    年度訴字第1871號判決被告勝訴確定在案。
(四)林萬順於前揭案件進行中曾於93年10月13日提出抵銷抗辯，
    以終止原證2切結書所示借名登記契約為由，請求返還相當
    於(二)所示地號土地價額半務之利益，以之與被告於前案所
    請求之損害賠償數額抵銷，嗣又於94年11月4日撤回抵銷抗
    辯。
二、爭執之事項
(一)林萬順於前案所為抵銷抗辯，嗣因林萬順與被告未能就鑑價
    方式達成合意，未經鑑價，林萬順因而撤回抵銷抗辯，是否
    發生抵銷效力?
(二)如已發生抵銷效力，惟前案判決並未予以審酌，原告得否提
    起本訴?
(三)如未發生抵銷效力，原告提起本訴，是否有理由?
肆、法院之判斷：
一、林萬順於前案所為抵銷抗辯，嗣因林萬順與被告未能就鑑價
    方式達成合意，未經鑑價，林萬順因而撤回抵銷抗辯，是否
    發生抵銷效力?
    按債之更改，乃成立新債務而消滅舊債務之契約，雙方有無
    消滅舊債務之意思，應依具體事實認定（最高法院96年台上
    字第1063號判決參照）。本件被告辯稱，原告之被繼承人林
    萬順前於93年10月13日曾於本院另案(93年度訴字第1871號
    )訴訟中提出抵銷抗辯，以終止系爭切結書所示借名登記之
    契約，就終止借名登記契約後所生返還系爭土地應有部分二
    分之一之權利更改為返還相當於附表所示土地價額半數之利
    益，以之與被告於另案請求之損害賠償數額抵銷，嗣又於94
    年11月4日撤回抵銷抗辯，惟其抵銷抗辯之效力於行使時即
    發生效力，不受撤回抵銷抗辯影響云云，為原告所否認。經
    查：
(一)按法律行為尤其單獨行為，如附條件，則有害於相對人之法
    律上利益，不許附條件，是債務之抵銷權之行使不許附條件
    ，惟相對人對於附加條件予以同意，並不因附條件致相對人
    受不利益者，此等行為縱令附有條件，亦得發生效力。本件
    原告之被繼承人林萬順曾於93年10月13日於本院另案(93年
    度訴字第1871號)終止系爭切結書所示借名登記之契約後，
    請求返還相當於系爭土地價額半數之利益，以之與被告於另
    案請求之損害賠償數額抵銷。至登記於被告名下系爭土地應
    有部分1/2之價額及抵銷數額請本院送請客觀公正之鑑價單
    位先行進行鑑價，被告於93年12月1日、94年1月26日於另案
    同意之，林萬順與被告並於94年1月26日共同聲請本院函請
    環嘉不動產鑑定有限公司進行鑑價，再洽談如何和解等語，
    其後林萬順於94年11月4日具狀陳報，因被告辱罵林萬順，
    無法和解，且鑑價費用過高無力負擔，捨棄抵銷抗辯，無鑑
    價必要等語，亦經本院調取另案卷核閱無訛。
(二)準此，林萬順於93年10月13日在另案終止系爭土地之借名登
    記契約，而其就終止系爭土地後之返還登記請求權，固曾有
    「請求返還相當於系爭土地價額半數之利益，以之與被告於
    另案請求之損害賠償數額抵銷」之意思表示，而得主張返還
    之利益數額則委請法院函請公正第三人鑑定其價值，以為和
    解。是探求林萬順之真意，固有債之更改意思，即將終止後
    就系爭土地應有部分1/2返還登記請求權更改為相當於系爭
    土地價額半數利益，而其利益數額係以鑑定人鑑價結果為準
    ，作為與被告於另案之損害賠償之數額抵銷之意，並為被告
    所同意，是解釋當事人意思表示真意，應認林萬順與被告間
    就終止系爭土地借名登記所生返還請求權合意更改為由被告
    負擔新債務，即被告負擔相當於系爭土地價值半數利益之新
    債務以代替舊債務，其與被告於另案請求損害賠償均為金錢
    債務，給付種類相同，得為抵銷之主動債權，惟本件此種債
    之更改、抵銷等意思表示均附有停止條件(最高法院79年台
    上字第2077號判決參照)，即附有「經法院委託之鑑定人鑑
    定之價值」之條件，並為被告所同意，其後因迄未鑑價，且
    林萬順捨棄抵銷抗辯，不再鑑價，是所附條件業已確定無法
    成就，則林萬順上揭債之更改、抵銷權行使等不生效力。
二、如未發生抵銷效力，原告提起本訴，是否有理由?
    按當事人約定，一方（借名者）經他方（出名者）同意，就
    屬於一方現在或將來之財產，以他方之名義，登記為所有人
    或其他權利人，即為借名契約。又借名契約與委任契約，均
    係植基於委任人與受任人間之信賴關係，故其性質與委任契
    約同，倘其內容不違反強制、禁止規定或公序良俗者，應賦
    予無名契約之法律效力，並應類推適用民法委任之相關規定
    （最高法院91年度台上字第1871號判決參照）。又按當事人
    之任何一方，得隨時終止委任契約。民法第549條第1項定有
    明文。本件原告為林萬順之繼承人，林萬順與被告間就系爭
    土地應有部分1/2所有權訂有切結書，約定系爭土地登記於
    被告名下，林萬順前於93年10月13日於另案終止系爭土地之
    借名登記契約，而林萬順與被告間就系爭土地返還請求權所
    為債之更改、抵銷權等因所附條件確定不能成就而不生效力
    ，已如前述，是自93年10月13日起林萬順即得行使系爭土地
    之返還請求權。從而，原告基於繼承、借名登記契約消滅之
    法律關係，請求被告應將系爭如附表所示編號1至編號8之土
    地所有權，移轉登記應有部分1/2予原告等人公同共有，為
    有理由，應予准許。
三、本件事證已臻明確，兩造其餘有關「如已發生抵銷效力，惟
    前案判決並未予以審酌，原告得否提起本訴」之攻擊防禦及
    舉證方法，於本件事實認定與判決結果不生影響，茲不一一
    論列，附為敘明。
四、訴訟費用負擔之依據：民事訴訟法第78條。
中    華    民    國    100    年    7    月    27    日
                  民事第一庭    法  官  陳學德
正本係照原本作成。
如對本判決上訴，須於判決送達後20日內向本院提出上訴狀。如
委任律師提起上訴者，應一併繳納上訴審裁判費。
中    華    民    國    100    年    7    月    27    日
                                書記官  林錦源